【裁判字號】    97,台上,361
【裁判日期】    970229
【裁判案由】    債務人異議之訴等
【裁判全文】
最高法院民事判決              九十七年度台上字第三六一號
上  訴  人  甲○○（原名溫慧怡）
            乙○○
共      同
訴訟代理人  連銀山律師
被 上訴 人  丙○○
訴訟代理人  崔駿武律師
上列當事人間債務人異議之訴等事件，上訴人對於中華民國九十
六年七月十八日台灣高等法院第二審判決（九十五年度上字第八
七三號），提起上訴，本院判決如下：
    主  文
原判決駁回上訴人甲○○關於給付被上訴人新台幣一百五十九萬
零七百九十三元本息之上訴暨該訴訟費用部分廢棄，發回台灣高
等法院。
原判決駁回上訴人關於確認被上訴人就上訴人於民國九十四年四
月二十五日共同簽發票面金額為新台幣一百五十萬元之本票債權
不存在之上訴暨該訴訟費用部分廢棄。
上開廢棄部分，確認被上訴人就前項本票債權不存在。
其他上訴駁回。
第三審訴訟費用，關於確認本票債權不存在部分，由被上訴人負
擔；關於駁回上訴部分，由上訴人負擔。
    理  由
本件上訴人主張：被上訴人為保全對伊等債權之強制執行，以伊
等共同於民國九十四年四月二十五日簽發面額新台幣（下同）一
百五十萬元之本票（下稱系爭本票）為釋明方法，聲請台灣台北
地方法院（下稱台北地院）准為假扣押裁定，並以九十四年度執
全字第一九０二號執行事件對伊等財產實施假扣押（下稱系爭假
扣押執行程序），惟伊等已清償系爭本票債務，並將被上訴人返
還之系爭本票撕毀，被上訴人未執有系爭本票，已無票據債權，
不得對伊等財產強制執行等情。爰求為確認系爭本票債權不存在
，並依強制執行法第十四條第二項規定撤銷系爭假扣押執行程序
之判決。
被上訴人則以：伊以台北地院准就系爭本票強制執行之裁定為執
行名義，聲請對上訴人強制執行（下稱系爭給付票款執行程序）
，嗣因遺失系爭本票，該強制執行聲請遭台北地院駁回確定，上
訴人已無確認系爭本票債權不存在之法律上利益。又上訴人甲○
○尚積欠伊借款一百七十二萬元，乃與上訴人乙○○共同簽發系
爭本票為擔保，因甲○○未依約定期日返還，應給付伊違約金十
萬元，甲○○並同意賠償伊三十萬元，伊雖喪失系爭本票，惟系
爭本票之原因債權尚未消滅，伊對系爭本票權利並未消滅，上訴
人自不得確認系爭本票債權不存在並撤銷系爭假扣押執行程序等
語，資為抗辯，並反訴求為命甲○○給付一百五十九萬零七百九
十三元本息之判決（被上訴人於第一審反訴請求超過上開金額部
分，經第一審及原審駁回後，已不得上訴）。
原審維持第一審本訴部分上訴人敗訴、反訴部分命上訴人給付一
百五十九萬零七百九十三元本息之判決，駁回上訴人之上訴，無
非以：被上訴人曾先後交付六百五十萬元、八百萬元與甲○○，
該部分款項雖經甲○○清償，惟甲○○同意賠償被上訴人五萬元
及如未依約清償時，應按日給付一千元利息及一萬元違約金，並
由上訴人共同簽發系爭本票為上開債務之擔保。甲○○另於九十
四年四月二十八日書立協議書，記載甲○○積欠被上訴人三十萬
元，應自同年五月三十日起分六期每月償還五萬元，惟被上訴人
實際上並未交付三十萬元予甲○○。被上訴人先以系爭本票為證
據，聲請系爭假扣押執行程序，假扣押上訴人財產，並以系爭本
票准予強制執行裁定聲請系爭給付票款執行程序，惟因被上訴人
未提出系爭本票原本，該執行程序經裁定駁回確定，嗣被上訴人
以遺失系爭本票為由，聲請公示催告，惟其除權判決之聲請則遭
駁回等情，為兩造所不爭執，堪信為真實。按假扣押之性質為保
全執行，不生確定請求權之效力，且債務人對債權人之請求如有
爭執，僅得聲請法院限期命債權人起訴，或對假扣押裁定提起抗
告，不得提起債務人異議之訴。上訴人就系爭假扣押執行程序未
聲請命被上訴人限期起訴或對於假扣押裁定抗告，逕行提起債務
人異議之訴，於法未合。又所謂票據為設權證券，僅指其票據上
權利之發生，以證券之作成並記載為絕對必要，惟一經作成而發
生之票據上權利，其權利之存續，則非以證券本身之存在為必要
。業經作成之票據，如非基於票據權利人放棄權利之意思而喪失
占有，其票據權利並不因而消滅。被上訴人雖喪失票據之占有，
惟其喪失並非基於其放棄票據權利之意思，被上訴人為保全系爭
本票債權及其原因關係債權，而聲請系爭假扣押強制執行，上訴
人非無確認系爭本票債權之法律上利益。上訴人既未能證明受強
暴脅迫簽發系爭本票，無從撤銷發票之意思表示，其主張兩造於
九十四年五月下旬曾進行會算，確認上訴人已全部清償債務，被
上訴人尚欠上訴人三萬元之事實，雖提出經被上訴人簽名記載內
容為「張欠溫三」之字條為證據方法，惟該字條僅記載「600 ＋
800、150-> 本票、450尚欠20萬」等與兩造間債務往來金額有關
數字外，其餘數字難認與兩造間債務清償金額有關，尚難以此內
容不明之記載，遽認兩造已就債務關係為真實之計算確認，自不
得為有利上訴人之認定。而以甲○○提出之給付抵充其積欠之違
約金、利息及本金後，甲○○尚積欠被上訴人本金一百五十八萬
六千八百二十三元、自九十四年四月二十一日起至同年月二十九
日之違約金三千九百七十元。上訴人就系爭本票之原因債權尚未
清償完畢，其請求確認系爭本票債權不存在，並無理由，被上訴
人依消費借貸關係反訴請求甲○○給付上開本金、違約金並本金
部分按約定利率週年百分之三、違約金部分按法定利率計算之遲
延利息，即無不合等詞，為其判斷之基礎。
一廢棄發回部分（即關於被上訴人反訴請求甲○○清償債務部分
  ）
按判決書理由項下，應記載關於攻擊或防禦方法之意見，民事訴
訟法第二百二十六條第三項定有明文。法院為當事人敗訴之判決
，而其關於攻擊或防禦方法之意見未記載於判決理由項下者，即
為同法第四百六十九條第六款所謂判決不備理由。查被上訴人曾
委任訴外人錢宗源向甲○○討債，約定以甲○○實際清償帳款總
額百分之五十計算報酬，嗣兩造因債務糾紛，先後夥同錢宗源及
訴外人吳坤樹、陳建衡等人於台北市政府警察局信義分局及台北
國際飯店對帳，被上訴人於記載「張欠溫三」之字條簽名等情，
有委任契約書及字條為證（見原審卷一二三頁至一二五頁），似
亦為被上訴人所不爭，而在台北國際飯店對帳時，錢宗源曾很生
氣要求被上訴人說實話，並提及「人家錢已經還了，你還委任我
來幹什麼」，已經吳坤樹結證在卷，上訴人於原審提出錢宗源名
片（其上記載錢宗源地址為台北縣泰山鄉○○路○段一八四號二
樓）聲請訊問錢宗源為證（見原審卷四五頁背面、四七頁），原
審卻以錢宗源年籍不詳，無從通知到庭為由未予訊問（見原判決
書第一四頁），已有未合，且對上述吳坤樹有利上訴人之證詞摒
棄不採，而未說明何以不採之理由，非無判決不備理由之違法。
上訴論旨，指摘此部分原判決不當，聲明廢棄，非無理由。
二廢棄改判部分（即關於上訴人請求確認系爭本票債權不存在部
  分）
按票據為提示證券及繳回證券（票據法第六十九條、第七十四條
規定參照），執票人權利之行使與票據之占有，在票據法上有不
可分離之關係，未執有票據之人，不得行使票據上之權利，故原
來執票人喪失票據時，在未回復其占有之前，除有票據法第十九
條規定之情形，得為公示催告之聲請外，不得對於票據債務人行
使票據上之權利。又執票人非因自己意思喪失票據之占有者，其
知悉占有其票據之人時，得依法請求回復其占有；其不知孰為占
有人時，得聲請公示催告，以公示方法催告不明之利害關係人，
於一定期間內申報權利，如利害關係人未於法院所定期間內申報
權利，公示催告聲請人即得聲請法院為宣告證券無效之除權判決
，聲請人取得除權判決後，對於依證券負義務之人，得主張證券
上之權利（民事訴訟法第五百六十五條第一項規定參照）。查被
上訴人現並未執有系爭本票，亦未取得宣告系爭本票無效之除權
判決，為原審確定之事實，被上訴人即不得本於執票人地位對上
訴人行使票據上之權利，上訴人主張被上訴人對其並無系爭本票
債權存在，自無不合。被上訴人執系爭本票聲請對上訴人財產為
假扣押，上訴人非無確認系爭本票債權不存在之法律上利益。原
審謂被上訴人雖喪失系爭本票之占有，惟系爭本票之原因債權尚
未清償，上訴人不得確認系爭本票債權不存在云云，有不適用上
開法律規定之違法，且所涉及之法律見解具有原則上重要性，上
訴論旨，指摘此部分原判決不當，求予廢棄，非無理由，而本院
基於原審確定之事實，得自為判決廢棄此部分原判決，改判確認
被上訴人就系爭本票債權不存在。
三駁回上訴部分（即原判決關於駁回上訴人請求撤銷系爭假扣押
  執行程序部分）
查原審本於上述理由而為此部分上訴人敗訴之判決，經核於法並
無違誤。上訴論旨，指摘原判決關此部分為不當，求予廢棄，非
有理由。
據上論結，本件上訴為一部有理由，一部無理由。依民事訴訟法
第四百七十七條第一項、第四百七十八條第一項第一款、第二項
、第四百八十一條、第四百四十九條第一項、第七十八條，判決
如主文。
中    華    民    國  九十七  年    二    月  二十九  日
                      最高法院民事第六庭
                          審判長法官  朱  建  男
                                法官  顏  南  全
                                法官  林  大  洋
                                法官  鄭  傑  夫
                                法官  蘇  清  恭
      本件正本證明與原本無異
                                      書  記  官
中    華    民    國  九十七  年    三    月   十三   日
                                                 w


司法院資訊處製作；財團法人民間司法改革基金會備份。
